【裁判字號】    89,訴,209
【裁判日期】    891030
【裁判案由】    偽造文書等
【裁判全文】
臺灣花蓮地方法院刑事判決                          八十九年度訴字第二０九號
    公  訴  人  臺灣花蓮地方法院檢察署檢察官
    被      告  丁○○
右列被告因偽造文書等案件，經檢察官提起公訴（八十八年度偵字第四二七一號），
本院判決如左：
    主  文
丁○○連續行使偽造私文書，足以生損害於他人，處有期徒刑捌月。
    事  實
一、丁○○自民國（下同）八十四年七月間起，在花蓮縣吉安鄉○○路五０一之一號
    ，召集民間互助會，自任會首，每會每月新台幣（下同）三萬元，共計二十九會
    （含會首），採內標方式，每月十日在花蓮市○○路七十四之一號由其所經營之
    「美加美髮廊」開標，期間自八十四年七月起至八十六年十一月止。詎丁○○竟
    意圖為自己不法所有，且基於概括犯意，連續於八十五年十一月十日假冒會員黃
    瑞嬌名義、八十五年十二月十日假冒會員乙○○名義、八十六年四月十日假冒會
    員吳純名義（起訴書雖載為甲○○，惟係「甲○○」以「吳純」之名義跟會）、
    八十六年五月十日假冒會員潘美華名義，於上址偽填標單，標單上記載所冒名之
    人之姓名及標金，並提交參與開標之會員參與競標而行使之，並進而得標（被冒
    標人即得標人、得標日期、標金及詐欺所得均如附表所示），致被冒標之會員黃
    瑞嬌、乙○○、吳純、潘美華及其他活會會員陷於錯誤，而按期如數交付會款予
    丁○○，依序詐得會款共計九十萬七千七百元（數額及計算方式詳如附表所示）
    。迨至八十六年六月間，丁○○因週轉不靈而宣告倒會，被害會員始查知上情。
二、案經被害人乙○○、甲○○、丙○○等人訴請台灣花蓮地方法院檢察署檢察官偵
    查起訴。
    理  由
一、右揭犯罪事實，業據被告丁○○迭於偵查及本院審理時坦承不諱，核與被害人乙○○、甲○○、丙○○等人所指訴之被害情節相符，並有互助會會單一紙（影本
    ）在卷足憑，本件事證明確，被告犯行洵堪認定，應予依法論科。
二、按互助會標單，因僅記載姓名及一定之金額，如徒憑該標單之內容觀之，殊不能
    明瞭其用意何在，必須依習慣或特約，始足以表示該金額係標取會款之利息，該
    姓名係標取會款之會員，而足以表示一定用意之證明，故該標單係刑法第二百二
    十條、第二百十條（行為時）以文書論之私文書；又冒用他人名義在標單上書寫
    姓名及所出利息之行為，依民間互助會習慣，除表示標會之會員外，另表示該名
    義人願出所書之利息金額標取會款，並非單純之只為投標會員之識別，故於標單
    上冒簽他人姓名，乃表示投標名義人簽名之意思，應認係偽造他人之署押（最高
    法院八十七年度台非字第一二號裁判意旨參照）；至於民間互助會已得標之死會
    會員，無論同組何一會員得標及其願出標金若干，均須繳納當期全額會款，縱為
    會首施用詐術，以他會員名義冒標，並向死會會員收取會款，因該死會會員本負
    有繳納會款之義務，而非陷於錯誤而交付會款，自無構成詐欺取財罪之可言（最
    高法院八十三年度台上字第四一五三號裁判意旨參照）。核被告丁○○所為，係
    犯刑法第三百三十九條第一項詐欺取財罪、第二百十六條、第二百二十條第一項
    、第二百十條之行使偽造準私文書罪；起訴書誤載為刑法第二百十條、第三百三
    十九條第一項之罪，容有誤會，應予更正並補充之。被告偽造署押為偽造準私文
    書之部分行為，其偽造準私文書後，進而行使，偽造私文書之低度行為為行使之
    高度行為所吸收，均不另論罪。又被告先後多次冒標行為均同時詐欺多數活會會
    員，為同種想像競合，其各次詐欺取財行為均從一詐欺取財罪處斷；又被告多次
    詐欺取財犯行及多次行使偽造準私文書犯行，時間緊接，犯意概括，所犯構成要
    件相同，為連續犯，應依刑法第五十六條連續犯之規定論以一詐欺取財罪、行使
    偽造準私文書罪，並加重其刑。再者，被告以行使偽造準私文書為其詐欺取財之
    方法，是所犯之行使偽造準私文書罪與詐欺取財罪間有方法結果之牽連關係，應
    從一重之行使偽造準私文書罪處斷。爰審酌被告冒標互助會，詐取會款，對各活
    會會員財產權侵害甚鉅，詐得會款數額達九十餘萬元，犯後雖與其中部分活會會
    員就債務進行調解並賠償部分損害，惟迄今尚未賠償全部被害人所受損害等一切
    情狀，量處如主文所示之刑。
三、第查民間互助會投標完成並確定何會員得標後，會首或會員通常均將標單毀棄，
    此為公眾週知之社會生活經驗，故被告於標單上所偽造黃瑞嬌、乙○○、吳純、
    潘美華等名義之署押，必已滅失而不復存在，故不另依刑法第二百十九條宣告沒
    收。
據上論斷，應依刑事訴訟法第二百九十九條第一項前段，刑法第五十六條、第三百三
十九條第一項、第二百十六條、第二百二十條第一項、第二百十條、第五十五條，罰
金罰鍰提高標準條例第一條前段，判決如主文。
本案經檢察官李子春到庭執行職務
中      華      民      國    八  十  九    年    十    月      三十    日
                              臺灣花蓮地方法院刑事庭
                                  法  官  林  國  泰
右正本證明與原本無異。
如對本判決不服，應於送達後十日內，向本院提出上訴狀。（應抄附繕本）告訴人或
被害人如對於本判決不服者，應具備理由請求檢察官上訴，其上訴期間之計算係以檢
察官收受判決正本之日期為準。
                                  法院書記官
中      華      民      國    八  十  九    年    十    月    三十一    日
附錄本判決論罪之法律條文
刑法第二百十條：
偽造、變造私文書，足以生損害於公眾或他人者，處五年以下有期徒刑。
刑法第二百十六條：
行使第二百十條至第二百十五條之文書者，依偽造、變造文書或登載不實事項或使登
載不實事項之規定處斷。
刑法第二百十七條：
偽造印章、印文或署押，足以生損害於公眾或他人者，處三年以下有期徒刑。
盜用印章、印文或署押，足以生損害於公眾或他人者，亦同。
刑法第二百二十條：
在紙上或物品上之文字、符號、圖畫、照像，依習慣或特約，足以為表示其用意之證
明者，關於本章及本章以外各罪，以文書論。
錄音、錄影或電磁紀錄，藉機器或電腦之處理所顯示之聲音、影像或符號，足以為表
示其用意之證明者，亦同。
稱電磁紀錄，指以電子、磁性或其他無法以人之知覺直接認識之方式所製成之紀錄，
而供電腦處理之用者。
刑法第三百三十九條：
意圖為自己或第三人不法之所有，以詐術使人將本人或第三人之物交付者，處五年以
下有期徒刑、拘役或科或併科一千元以下罰金。
以前項方法得財產上不法之利益或使第三人得之者亦同。
前二項之未遂犯罰之。
刑法第三百三十九條之一
意圖為自己或第三人不法之所有，以不正方法由收費設備取得他人財物者，處一年以
下有期徒刑、拘役或三千元以下罰金。
以前項方法得財產上不法之利益或使第三人得之者，亦同。
刑法第三百三十九條之二
意圖為自己或第三人不法之所有，以不正方法由自動付款設備取得他人之物者，處三
年以下有期徒刑、拘役或一萬元以下罰金。
以前項方法得財產上不法之利益或使第三人得之者，亦同。
刑法第三百三十九條之三
意圖為自己或第三人不法之所有，以不正方法將虛偽資料或不正指令輸入電腦或相關
設備，製作財產權之得喪、變更記錄，而取得他人財產者，處七年以下有期徒刑。
以前項方法得財產上不法之利益或使第三人得之者，亦同。
  附表：
┌──┬─────┬──────┬────┬───────────┐
│編號│被冒標人姓│得標日期    │標金（新│詐欺所得（活會會員交付│
│    │名即得標人│            │台幣）  │會款總額）（新台幣）  │
├──┼─────┼──────┼────┼───────────┤
│一  │黃瑞嬌    │85.11.10    │6800    │301600                │
│    │          │（第一七會）│        │(00000-0000)x(29-17+1)│
│    │          │            │        │=301600               │
├──┼─────┼──────┼────┼───────────┤
│二  │乙○○    │85.12.10    │6800    │278400                │
│    │          │（第一八會）│        │(00000-0000)x(29-18+1)│
│    │          │            │        │=278400               │
├──┴─────┴──────┴────┴───────────┤
│三  │吳純      │86.04.10    │7500    │180000                │
│    │          │（第二二會）│        │(00000-0000)x(29-22+1)│
│    │          │            │        │=180000               │
├──┼─────┼──────┼────┼───────────┤
│二  │潘美華    │86.05.10    │8900    │147700                │
│    │          │（第二三會）│        │(00000-0000)x(29-23+1)│
│    │          │            │        │=147700               │
├──┴─────┴──────┴────┴───────────┤
│詐欺所得總額907700元  (301600+278400+180000+147700=907700)      │
└────────────────────────────────┘


司法院資訊處製作；財團法人民間司法改革基金會備份。
